【裁判字號】    97,訴,1009
【裁判日期】    971230
【裁判案由】    返還土地等
【裁判全文】
臺灣桃園地方法院民事判決              97年度訴字第1009號
原      告  台灣省石門農田水利會
法定代理人  丙○○
訴訟代理人  彭成青律師
被      告  甲○○
                        3號
訴訟代理人  張致祥律師
複代理人    乙○○
上列當事人間請求返還土地等事件，於民國97年12月12日言詞辯
論終結，本院判決如下：
    主  文
被告應將坐落於桃園縣龍潭鄉○○○段二六四之一○一地號土地
上，如附圖所示A 、B 、C （總計面積九十五平方公尺）之地上
物拆除，並將土地返還原告。
被告應自民國九十六年一月一日起至返還前開占用系爭土地之日
止，按月給付原告新臺幣壹仟柒佰壹拾壹元。
訴訟費用由被告負擔。
    事實及理由
壹、程序方面：
    訴狀送達後，原告不得將原訴變更或追加他訴，但請求之基
    礎事實同一者、擴張或減縮應受判決事項之聲明者，不在此
    限，民事訴訟法第255 條第1 項第2 款、第3 款定有明文。
    本件原告於起訴狀係請求被告應將坐落於桃園縣龍潭鄉○○
    ○段264 之101 地號土地上，如起訴狀附圖所示之面積91.2
    6 平方公尺之地上物拆除，並將土地返還原告，並自民國96
    年1 月1 日起至返還上開土地之日止，按月給付原告新臺幣
    （下同）1,643 元，惟於本院審理期間，將上開聲明變更為
    被告應將坐落於桃園縣龍潭鄉○○○段264 之101 地號土地
    上，如附圖所示之A 、B 、C （面積合計為95平方公尺）之
    地上物拆除，並將土地返還原告，並自96年1 月1 日起至返
    還上開土地之日止，按月給付原告1,711 元，經查，此擴張
    應受判決事項之聲明，其請求之基礎事實同一，核與上開規
    定相符，應予准許。
貳、實體方面：
一、原告起訴主張：
    (一)原告所有、坐落於桃園縣龍潭鄉○○○段264 之101 地號
      土地（以下簡稱系爭土地），遭被告無權占用，並在其上
      搭建如附圖所示之A 、B 、C 三鐵皮屋之地上物，致原告
      無法使用系爭土地，土地之所有權受到侵害，雖屢經催討
      ，被告均置之不理。
    (二)按所有人對於無權占有或侵奪其所有物者，得請求返還之
      ；對於妨害其所有權者，得請求除去之。有妨害其所有權
      之虞者，得請求防止之；民法第767 條定有明文。被告既
      無權占用原告所有之系爭土地，原告自得基於所有物返還
      請求權之法律關係，請求被告返還土地。
    (三)又無權占有他人土地可獲得相當於租金之利益，為社會通
      常之觀念，最高法院著有69年台上字第1695號判例可資參
      照。本件被告無權占用系爭土地，致原告對之無法使用收
      益，被告顯屬無法律上之原因而受利益致原告受有損，原
      告自得依民法第179 條之規定，請求被告按月給付至返還
      土地之日止，相當於租金之不當得利。又被告已繳交至95
      年12月31日之不當得利，故本件之不當得利自96年1 月1
      日開始請求，爰參酌土地法第97條第1 項、第105 條之規
      定，請求被告應自96年1 月1 日起至返還土地之日止，按
      月給付新臺幣（下同）1,711 元之不當得利（其計算式為
      ：系爭土地之申報地價為每平方公尺2,161 元×95平方公
      尺×10%÷12=1711元）。
    (四)被告辯稱兩造間已成立租賃契約，並已繳交第一期之租金
      ，惟被告又稱當時原告與被告就系爭土地租賃面積及位置
      並未具體指明，若被告上述所言為真，則如何可能在租賃
      面積及位置均未具體指明之情形下成立稙賃契約；事實上
      ，兩造間並無任何租約關係存在，被告既辯稱兩造間已成
      立租約，被告應提出租約以實其說。此外，被告於91年間
      因無權占用原告系爭土地，面積為39平方公尺，原告遂於
      91年6 月27日發函通知被告，將於97年7 月15日辦理公開
      議租承租之手續，若被告有承租之意願，被告應於91年7
      月12日前繳交補償金及第一期租金，取得公開議租之資格
      後，再於91年7 月15日攜帶上開繳交之收據、身分證、印
      章、履約保證金及連帶保證人2 人，會同辦理承租之手續
      ，逾時未辦承租，將訴請法院拆屋還地並請求不當得利。
      惟被告雖於91年7 月1 日將補償金、第一期租金及履約保
      證金匯至原告在土地銀行之帳戶，卻未於91年7 月15日至
      原告處辦理承租之手續，因此兩造間並無任何租約關係存
      在，被告雖於91年7 月間繳納補償金及第一期租金，但僅
      取得申請公開議租之資格，非謂雙方之租賃契約因而成立
      ，而被告亦知此情，復於93年7 月27日向原告請求辦理土
      地承租手續，亦有被告出具之申請書1 紙為證，是應認兩
      造間，並無租賃關係存在。
    (五)綜上，爰依據民法第767 條、第179 條之規定，提起本件
      訴訟，並聲明如主文所示。
二、被告辯稱：
    (一)被告自80年間，於系爭土地上經營小生意，原告自91年起
      ，就占有系爭土地上之商家，要求商家與其等簽訂租賃契
      約，並收受第一期租金完畢，是兩造就系爭土地成立租賃
      契約，且當初未言明租期，應屬不定期租賃契約。
    (二)惟當時兩造就系爭土地租賃面積及位置並未具體指明，俟
      經雙方指界測量，確認被告占有系爭土地之面積為118.26
      平方公尺，原告並據此開立繳費通知書，被告亦已繳費完
      畢，惟原告忘記於91年曾出租系爭土地予被告之情事，一
      再否認雙方有租賃契約存在，是原告請求即屬無理，應予
      駁回。
    (三)據上，原告之請求為無理由，並聲明：原告之訴駁回。
三、本院之判斷：
    (一)原告主張：被告占有原告所有、坐落於桃園縣龍潭鄉○○
      ○段264 之101 地號土地上，並在系爭土地上，搭建如附
      圖所示之A 、B 、C 三鐵皮屋之地上物，致原告無法使用
      系爭土地等情，為被告所不爭執，且有原告提出系爭土地
      之土地登記謄本1 紙為證，復經本院依職權勘驗現場，並
      囑託桃園縣大溪地政事務所繪製複丈成果圖1 份在卷可稽
      ，是此部分之事實堪以認定，合先敘明。
    (二)原告主張被告係屬無權占有系爭土地一情，此經被告否認
      ，並辯稱：其於91年間已繳交第一期租金予原告，兩造間
      已就系爭土地成立不定期租賃契約，是被告並非無權占有
      云云。經查：
      1.按所有人對於無權占有或侵奪其所有物者，得請求返還
        之，對於妨害其所有權者，得請求除去之，民法第767
        條前段、中段定有明文。是以無權占有為原因，請求返
        還所有物之訴，被告對原告就其物有所有權存在之事實
        無爭執，而僅以非無權佔有為抗辯者，原告於被告無權
        占有之事實，無舉證責任，被告應就其取得占有，係有
        正當權源之事實證明之，如不能證明，則應認原告之請
        求為有理由，首先敘明。
      2.依據被告提出原告於91年6 月27日石農財字第3614號函
        示意旨，其上記載：「主旨：有關台端占用本會所有座
        落龍潭鄉○○○段二六四- 一○一、二五一- 四三地號
        內部分土地，分別面積為39㎡及26㎡，請依說明辦理，
        請查照。說明：一、查台端侵占本會上揭地號土地，訂
        於九十一年七月十五日（星期四）下午二時在本會三樓
        簡報室辦理公開議租承租手續。二、請於九十一年七月
        十二日前繳納佔用期間（一年）之補償金新臺幣二○○
        九○元，及年月年月止第一期租金一○○四○元之收據
        攜帶身分證、印章、履約新臺幣保證金五○二○元整（
        以現金繳交）及連帶保證人二人攜同上項證件，會同辦
        理承租手續，逾時未辦承租將訴請法院拆屋還地並請求
        不當得利之賠償。」等語，被告並於91年7 月1 日分別
        匯款10,040元、20,090元、5,020 元至原告設立於土地
        銀行中壢分行之帳戶等情，亦有被告提出送金簿3 紙在
        卷可查，是此部分之事實堪以認定。
      3.被告雖據上函示內容，而認其已支付第一期租金，兩造
        間就系爭土地已成立不定期租賃契約云云，惟查，觀諸
        上開函示意旨，係原告通知被告就其占用之土地辦理土
        地承租手續，且須依照上開說明第二項之內容，辦理承
        租手續，且被告亦自承其並未依上開說明辦理承租手續
        ，是非謂繳交上開補償金、第一期租金及履約保證金後
        ，即與原告就系爭土地成立租賃契約，
      4.被告另提出原告於96年9 月5 日石農財字第0960006369
        號函、會勘紀錄、繳費聯單，認兩造就被告占用之土地
        已會勘確定範圍為118.26平方公尺，原告據此開立補費
        單，被告並依補償金繳費單所載之金額93,564元繳納，
        是兩造間確實成立租賃契約云云，惟觀諸原告上開96年
        9 月5 日之函示內容，其說明欄第一項即記載：「經查
        台端占用本會上揭土地，與本會尚未成立租賃或其他合
        法使用之法律關係，屬無權占用」等語，復依據被告提
        出原告於97年3 月25日石農財字第0970002249號函示內
        容說明第二項記載：「台端因於（91）年度至今未與本
        會有租賃關係，然需將已繳納履約保證金新臺幣5,020
        元整無息退還。」等語，依據上開函示內容，顯見原告
        並無與被告就系爭土地達成不定期租賃契約之意思表示
        合致，雖被告繳交第一期租金10,040元，尚難據此即認
        兩造就系爭土地已達不定期租賃契約之意思表示一致而
        成立不定期租賃契約。此外，依據原告於上開91年6 月
        27日函、96年9 月5 日函所揭示之內容，就被告所繳納
        之20,090元、93,564元，均表示此部分之金額係屬被告
        占用系爭土地之「補償金」，非為「租金」，且依據被
        告繳納補償金之時，均係占用系爭土地之後始為繳納，
        核與租金予為當期繳納之情事不合，被告辯稱兩造間就
        系爭土地已達不定期租賃契約之法律關係一情，即屬無
        據，尚無可採。
      5.從而，被告上開辯解，無足可採，且被告就兩造間已成
        立不定期租賃契約乙節，未再能舉證以實其說，而被告
        於系爭土地搭建如附圖所示之A 、B 、C 三鐵皮屋供己
        經營小吃店使用，已無正當使用土地權源，要屬無權占
        有無疑。從而，原告依據民法第767 條之規定，起訴請
        求被告應將坐落於桃園縣龍潭鄉○○○段264 之101 地
        號土地上，如附圖所示A 、B 、C （總計面積95平方公
        尺）之地上物拆除，並將土地返還原告，為有理由，應
        予准許。
    (三)按無權占有他人之土地，可能獲得相當於租金之利益為社
      會之通常觀念（最高法院61年台上字第1695號判例參照）
      ，本件被告無權占有原告所有之系爭土地，為無法律上之
      原因而受利益，原告不能使用土地以獲取利益因此受有損
      害，原告主張依不當得利之法律關係請求被告返還相當於
      租金之利益，應屬可取。而依土地法第97條、第105 條之
      規定，租用基地建築房屋之租金，以不超過土地及其建築
      物申報總價額年息百分之10為限。所謂土地總價額，係以
      法定地價為準，土地法施行法第25條定有明文。而法定地
      價，依土地法第148 條規定，係土地所有人依該法規定所
      申報之地價。上開計收租金限制之規定，非不得據為計算
      本件相當租金利益之標準。經查，系爭土地於96年1 月1
      日之申報地價為每平方公尺2,161 元，有原告提出之土地
      登記謄本1 紙為據，是原告依據上開金額為其請求相當租
      金利益之計算基礎，並無不可。爰審酌系爭土地位於桃園
      縣龍潭鄉○○路上，該路段係屬雙向2 線道，附近商家林
      立，此據兩造供陳在卷，復有原告提出現場照片10幀在卷
      可查，揆之現實社會通念，本院認原告主張被告所得相當
      租金利益以法定地價之百分之10計算，應符事理。而被告
      占用系爭土地面積合計為95平方公尺，依此計算結果，原
      告請求被告每月相當於租金之不當得利1,711 元（其計算
      式為：2, 161元×95平方公尺×10% ÷12=1,711元，元以
      下四捨五入），亦屬有據，應予准許。
    (四)綜上所述，原告本於民法第767 條、第179 條規定，請求
      被告應將坐落於桃園縣龍潭鄉○○○段264 之101 地號土
      地上，如附圖所示A 、B 、C （總計面積95平方公尺）之
      地上物拆除，並將土地返還原告，及自96年1 月1 日起至
      返還前開占用系爭土地之日止，按月給付原告1,711 元，
      為有理由，應予准許。
四、本件事證已臻明確，兩造其餘攻擊防禦之方法，核與判決之
    結果不生影響，無庸逐一論究，併此敘明。
據上論結，本件原告之訴為有理由，依民事訴訟法第78條，判決
如主文。
中    華    民    國    97    年    12    月    30    日
                  民事第三庭    法  官  陳心婷
以上正本係照原本作成
如對本判決上訴，須於判決送達後20日內向本院提出上訴狀
中    華    民    國    97    年    12    月    30    日
                                書記官  林君燕


司法院資訊處製作；財團法人民間司法改革基金會備份。
